【裁判字號】    95,簡上,120
【裁判日期】    950412
【裁判案由】    妨害名譽
【裁判全文】
臺灣板橋地方法院刑事判決             95年度簡上字第120號
上  訴  人  臺灣板橋地方法院檢察署檢察官
上  訴  人  甲○○
即  被  告
選任辯護人  王惠光  律師
上列上訴人因被告妨害名譽案件，不服本院中華民國九十四年十
二月二十八日九十四年度簡第五八七０號第一審判決（聲請簡易
判決處刑案號：九十四年度偵字第二０一五一號），提起上訴，
本院管轄之第二審合議庭判決如下：
    主  文
原判決撤銷。
甲○○意圖散布於眾，而指摘足以毀損他人名譽之事，處拘役貳
拾伍日，如易科罰金，以參佰元折算壹日。
    事  實
一、甲○○、戊○○、丙○○均為臺北縣土城市○○街二巷「皇
    家社區」之住戶，甲○○明知住於臺北縣土城市○○街二巷
    七號（Ｂ棟）十樓之皇家社區管理委員會委員兼鄰長戊○○
    並無向承包廠商收取回扣或接受招待之事，竟意圖散布於眾
    ，於民國九十四年五月十日下午二時許，在上址「皇家社區
    」中庭，手指Ｂ棟大樓，向丙○○及另二名姓名不詳之社區
    區分所有權人指摘稱：社區委員有拿回扣，私底下吃吃喝喝
    ，每個月回收多少錢也沒有看到，這棟的鄰長也有拿回扣，
    一個工程就可以拿六萬元，私底下還被招待吃吃喝喝不曉得
    多少等足以毀損戊○○名譽之事。
二、案經戊○○訴請臺灣板橋地方法院檢察署檢察官偵查後聲請
    以簡易判決處刑。
    理 由
甲、證據能力部分
一、按被告以外之人於審判外之言詞或書面陳述，除法律有規定
    者外，不得作為證據，刑事訴訟法第一百五十九條固定有明
    文。惟被告以外之人於審判外之陳述，雖不符同法第一百五
    十九條之一至之四之規定，而經當事人於審判程序同意作為
    證據，法院審酌該言詞陳述或書面陳述作成時之情況，認為
    適當者，亦得為證據。又當事人、代理人或辯護人於法院調
    查證據時，知有第一百五十九條第一項不得為證據之情形，
    而未於言詞辯論終結前聲明異議者，視為有前項之同意，此
    亦據同法第一百五十九條之五規定甚明。查證人丙○○於警
    詢中之陳述，為審判外之陳述而屬傳聞證據，且不符刑事訴
    訟法第一百五十九條之一至之四之規定，惟公訴人、被告甲○○、辯護人就前開陳述，於本院審理程序中均表示同意引
    為證據，而本院審酌其陳述作成時之情況，核無違法取證及
    證明力明顯過低之瑕疵，亦認以之作為證據為適當，故依前
    開規定，上開證人丙○○於警詢中之陳述，自得為證據。
二、次按，被告以外之人於偵查中向檢察官所為之陳述，除顯有
    不可信之情況者外，得為證據，刑事訴訟法第一百五十九條
    之一亦定有明文。查，證人丙○○於偵查中所為之陳述，核
    無顯不可信之情形，並經依法具結，自亦得為證據，先予敘
    明。
乙、事實認定及論罪科刑之理由
一、訊據上訴人即被告甲○○矢口否認有何誹謗之犯行，辯稱：
    伊並不認識丙○○，也沒有在九十四年五月十日下午二時許
    ，在皇家社區中庭遇見丙○○，伊根本沒有說過戊○○有拿
    回扣等話云云。
二、經查：
  (一)被告確有於九十四年五月十日下午二時許，在上址皇家社區
    中庭，手指Ｂ棟大樓，而向證人丙○○及另二位姓名不詳之
    社區區分所有權人指摘稱：社區委員有拿回扣，私底下吃吃
    喝喝，每個月回收多少錢也沒有看到，這棟的鄰長也有拿回
    扣，一個工程就可以拿六萬元，私底下還被招待吃吃喝喝不
    曉得多少等語之情，業經證人丙○○於本院審理時到庭結證
    稱：「當時在排隊等的時候，就有聊到一些事情，當時我並
    不認識甲○○，也不知道她叫什麼名字，她說社區的資源回
    收，一年一千五，沒有報帳，現在的財務委員要查，社區當
    時剛好要招標一些工程，她請我們到時候開會，因為有內定
    ，又有拿回扣，要我們到時和她一起舉手。她說裡面的住宅
    委員，有人拿回扣，在外面吃吃喝喝，我跟她說你為什麼不
    自己出來選，她說是我們那一棟的鄰長，有說到拿回扣六萬
    元，外面還有被招待吃喝，我們都不知道拿多少。」、「（
    甲○○跟你說這些話時，有幾個人在場？）一共四個人，包
    括我和她。」、「（你們那一棟的鄰長有拿回扣六萬元，有
    無說是何人？）她沒有說名字，但是我們那一棟的鄰長只有
    一個人。」、「（你知道被告所說的是何人？）她用手比的
    這一棟，她也不知道我住在那一棟。因為戊○○常常會到我
    們家發縣政府的活動通知，所以我知道他是鄰長。」、「（
    當時甲○○指的是哪一棟？）當時我們站在Ａ棟的中庭，總
    幹事的辦公室也是在Ａ棟，當時她是手指著Ｂ棟，說是那一
    棟的鄰長，我就是住在Ｂ棟，但是甲○○不知道我住在那一
    棟。」、「（她當時有無說這些事情不要告訴人家？）沒有
    。留電話的事情有叫我們不要跟別人說，其他的沒有說不要
    告訴人家。」、「被告是指著Ｂ棟說這一棟的鄰長，沒有說
    名字。我知道戊○○是Ｂ棟的鄰長，所以我知道她是在說戊○○。」等語明確（參見本院九十五年三月二十九日審判筆
    錄第七、八、十、十三頁），以證人丙○○與被告及證人戊○○均係同社區之住戶，其與被告原本並不相識，亦無何仇
    隙，證人丙○○實無故意誣陷被告之可能，是證人丙○○之
    證言，應屬可信。
  (二)至被告及辯護人雖以證人丙○○所述前後不一，並與證人戊○○之證述情節不符，而指稱其證詞並不可採云云，然證人
    係在訴訟上陳述自己觀察事實之第三人，即以其自己所體驗
    之事實提供為認定事實之供述證據，具有證據能力，惟一般
    人對於事物之注意及觀察，有其能力上之限制，未必如攝影
    機般，可以打開眼睛紀錄整個事件經過，然後於法庭上「倒
    帶」其紀錄過程，而證人之注意及觀察，往往未慮及將被應
    用於訴訟上，更受到當時的光線、距離、持續的時間、證人
    觀察的角度，以及證人當時的精神狀態、注意力、事件的突
    發性、承受的心理壓力等等因素所影響，而無法完整紀錄每
    一細節及全貌，且人類之記憶，常隨著時間之逝去而逐漸磨
    損，記憶之線索常會改變，自難期證人能將過往事物之原貌
    完整呈現，故證人之陳述有部分前後不符，或相互間有所歧
    異時，究係何者為可採，法院仍應本其自由心證，依據經驗
    法則及論理法則，參酌其他補強證據予以綜合判斷，且應就
    證人之觀察力、記憶力及陳述力綜合審酌，以判斷其陳述之
    真偽，非謂一有不符或矛盾，即認其全部均為不可採信（最
    高法院九十四年度台上字第二二四八號判決意旨參照），而
    綜觀證人丙○○歷次於警詢、偵查及本院審理時之證述，其
    證述內容大抵相符，並無何相互矛盾之處；且就被告及辯護
    人所指證人丙○○前於警詢及偵查中均係證稱被告係指稱戊○○及乙○○有拿回扣，與在本院審理時證稱被告係指稱Ｂ
    棟之鄰長有拿回扣而未具體指名有所不符一節，證人丙○○
    於本院審理中已解釋稱：伊在警詢及偵查中均係證稱被告係
    指稱鄰長有拿回扣而未具體指名，警察要用括弧寫戊○○、
    乙○○二人的名字，伊也沒有辦法等語，而參酌證人丙○○
    於警詢筆錄有關此部分陳述之記載為：「當時甲○○就說本
    社區委員吃錢，並說鄰長（為戊○○、乙○○二人）收回扣
    ，…」等語，足見有關鄰長之姓名即戊○○、乙○○部分確
    係以括弧方式為之，另證人丙○○於偵查中有關此部分陳述
    之記載亦為：「包括我們那棟的鄰長戊○○、乙○○也有拿
    回扣，一個工程款有拿六萬元」等語，益見證人丙○○不論
    係在警詢或偵查中，均一致證稱被告係指稱Ｂ棟（即證人丙○○所住之該棟）之鄰長有收取回扣，至鄰長姓名部分即戊○○及乙○○部分之記載極有可能係因員警知悉該社區之鄰
    長僅證人戊○○及乙○○二人，故對證人丙○○加以提示，
    經證人丙○○確認被告所指之鄰長應即係指證人戊○○及乙○○無誤後，加以記載入筆錄內，或證人丙○○於事前或事
    後知悉該社區之鄰長僅戊○○及乙○○二人，故加以解釋被
    告所稱之鄰長應係指證人戊○○及乙○○，或於陳述時加以
    混用，而經記載入筆錄，且因證人丙○○於主觀上對該社區
    之鄰長即證人戊○○及乙○○二人有所認識，則就一般人而
    言，其認於筆錄上僅記載鄰長或加註鄰長即戊○○、乙○○
    並無不同，故未對此部分筆錄之記載提出異議，亦屬合理，
    自難執此即謂證人丙○○之證言全屬不實；輔以證人乙○○
    於本院審理中亦證稱：「（當時丙○○跟你說時，有無告訴
    你甲○○有無提到你的名字？）沒有，她是說是鄰長。」等
    語（參見本院九十五年三月二十九日審判筆錄第二十七頁）
    ，足見證人丙○○在事後轉述被告之言論予證人乙○○知悉
    時，亦係表示被告當時係指稱鄰長有收取回扣，而未提及具
    體之姓名，此與證人丙○○於本院審理中之證詞亦屬一致。
    因之，證人丙○○於警詢、偵查及本院審理中之證述並不二
    致，亦與證人乙○○之證詞相符，而經本院於審理中詳加確
    認被告當時之用詞究僅係使用鄰長之用語或係明確指名證人
    戊○○及乙○○，證人丙○○亦明確表示當時被告係手指Ｂ
    棟表示該棟之鄰長有拿回扣等語，則證人丙○○有關此部分
    之證述應以其於審理中之陳述較為正確且翔實。
  (三)再者，證人戊○○於本院審理時雖證稱有親耳聽見被告當時
    有指名戊○○及乙○○云云，然以本件案發之時間係在九十
    四年五月十日下午，而證人戊○○在向臺灣板橋地方法院檢
    察署提出有關訴外人丁○○於九十四年四月九日誹謗之告訴
    時，並未曾提及被告有於上揭時地誹謗其名譽之行為，反遲
    至九十四年六月二十日始以刑事追加被告狀追加告訴被告有
    為本件誹謗犯行，倘如證人戊○○所言，其於九十四年五月
    十日下午係親耳聽聞被告為上開誹謗其名譽之言詞，衡情，
    證人戊○○自會於第一次提出告訴時，即一併就此部分提出
    告訴為是，實無遲至九十四年六月二十日始另行提出追加告
    訴之理，輔以證人丙○○於本院審理中證稱：是在被告說完
    上開拿回扣之言詞後，突然說鬼來了，伊回頭看是戊○○來
    了等語，足徵證人戊○○應係在被告說完上開有關鄰長拿取
    回扣之言詞後始到場，其並未親耳聽聞被告上開誹謗其名譽
    之說詞，而係事後經由證人丙○○之轉述得知，是證人戊○○此部分之陳述自無可信。
  (四)另被告於九十四年五月十日下午二時許，係在上址皇家社區
    中庭，對不相識之證人丙○○及另二位姓名不詳之社區區分
    所有權人為如事實欄所載之言詞，已如前述，是被告對不相
    識之多數人為上開言論，顯具有散布於眾之意圖甚明。而被
    告所指摘之內容，並無任何具體事證足資證明為事實，其指
    摘之內容，並已足以貶損證人戊○○於社會上之評價，而毀
    損其名譽。是被告所辯，均無可採。事證明確，被告犯行，
    已堪認定。
三、核被告甲○○所為，係犯刑法第三百十條第一項之誹謗罪。
    原審認被告上揭犯行，罪證明確，予以論罪科刑，固非無見
    。然查，被告於上揭時地，係手指Ｂ棟大樓，而向證人丙○○表示該棟之鄰長有收取回扣等語，已如前述，而證人戊○○係住於Ｂ棟，證人乙○○則是住於Ａ棟一節，亦經證人乙○○於本院證述明確，足見被告當時指摘收取回扣之Ｂ棟鄰
    長應僅有證人戊○○一人而不包括住於Ａ棟之證人乙○○，
    原審未查，遽認被告誹謗之對象包括證人戊○○及乙○○二
    人，並引用刑法第五十五條之規定論以一罪，自有未洽。被
    告上訴否認本件犯罪，及公訴人上訴指摘原審判決量刑過輕
    ，雖均無理由，惟原審判決既有上開可議之處，仍應由本院
    合議庭予以撤銷改判。爰審酌被告意圖散布於眾，向住戶指
    摘足以毀損證人戊○○名譽之不實事項，對證人戊○○之名
    譽傷害非淺，且事後一再否認犯行，態度不佳，並酌以被告
    之犯行狀況、犯罪動機、手段、目的、品行等一切情狀，量
    處如主文所示之刑，並諭知易科罰金之折算標準，以示懲儆
    。
四、至公訴意旨另以：被告甲○○意圖散布於眾，於九十四年五
    月十日下午二時許，在上址「皇家社區」中庭，向丙○○及
    在場住戶表示：社區委員有拿回扣，私底下吃吃喝喝，每個
    月回收多少錢也沒有看到，包括我們那棟的鄰長乙○○也有
    拿回扣，一個工程就可以拿六萬元，私底下還被招待吃吃喝
    喝不曉得多少等語，足以毀損乙○○之名譽，因認被告此部
    分亦涉有刑法第三百十條第一項之誹謗罪嫌。按犯罪事實應
    依證據認定，無證據不得認定犯罪事實；不能證明被告犯罪
    ，應諭知無罪之判決，刑事訴訟法第一百五十四條第二項、
    第三百零一條第一項分別定有明文。查，被告於上揭時、地
    ，係手指Ｂ棟，而向證人丙○○指稱該棟之鄰長有收回扣一
    節，及證人戊○○係住於Ｂ棟，證人乙○○則係住於Ａ棟一
    情，均已如前述，是被告當時指摘收取回扣之鄰長應僅證人
    戊○○一人而不及於證人乙○○，此外，本院復查無其他積
    極證據，足認被告確有此部分之犯行，本應為無罪之諭知，
    惟公訴人認此部分與前開論罪科刑之誹謗罪間，有想像競合
    犯之裁判上一罪關係，爰不另為無罪之諭知，附此敘明。
據上論斷，應依刑事訴訟法四百五十五條之一第一項、第三項、
第三百六十九條第一項前段、第三百六十四條、第二百九十九條
第一項前段，刑法第三百十條第一項、第四十一條第一項前段，
罰金罰鍰提高標準條例第一條前段、第二條，判決如主文。
本案經檢察官黃怡華到庭執行職務。
中    華    民    國  九十五  年    四    月    十二  日
                   刑事第十九庭   審判長法  官  白光華
                                        法  官  楊志雄
                                        法  官  曾淑娟
上列正本證明與原本無異。
不得上訴。
                                        書記官  陳金鳳
中    華    民    國  九十五  年    四    月    十三  日
附錄本案論罪科刑法條全文：
中華民國刑法第三百十條：
意圖散布於眾，而指摘或傳述足以毀損他人名譽之事者，為誹謗
罪，處一年以下有期徒刑、拘役或五百元以下罰金。
散布文字、圖畫犯前項之罪者，處二年以下有期徒刑、拘役或一
千元以下罰金。
對於所誹謗之事，能證明其為真實者，不罰。但涉於私德而與公
共利益無關者，不在此限。


司法院資訊處製作；財團法人民間司法改革基金會備份。
